【裁判字號】    98,台上,637
【裁判日期】    980212
【裁判案由】    強盜
【裁判全文】
最高法院刑事判決              九十八年度台上字第六三七號
上  訴  人  甲○○
選任辯護人  汪玉蓮律師
上列上訴人因強盜案件，不服台灣高等法院台南分院中華民國九
十七年十一月六日第二審判決（九十七年度上訴字第一００五號
，起訴案號：台灣嘉義地方法院檢察署九十五年度偵字第七三五
六號），提起上訴，本院判決如下：
    主  文
上訴駁回。
    理  由
按刑事訴訟法第三百七十七條規定，上訴於第三審法院，非以判
決違背法令為理由，不得為之。是提起第三審上訴，應以原判決
違背法令為理由，係屬法定要件。如果上訴理由書狀並未依據卷
內訴訟資料，具體指摘原判決不適用何種法則或如何適用不當，
或所指摘原判決違法情事，顯與法律規定得為第三審上訴理由之
違法情形，不相適合時，均應認其上訴為違背法律上之程式，予
以駁回。本件原審經審理結果，認為上訴人甲○○與綽號「三哥
」之成年男子共同非法持有具有殺傷力之長槍、改造手槍及子彈
，剝奪被害人吳佳純、賴莉莉（已更名為賴莉臻，以下仍稱賴莉
莉）、徐育達、陳友倫（下稱吳佳純等四人）行動自由暨攜帶兇
器強盜徐育達財物既遂、強盜陳友倫財物未遂之犯行均明確，因
而撤銷第一審之科刑判決，改判依想像競合犯、修正前刑法牽連
犯等規定，從一重仍論上訴人以共同意圖為自己不法之所有，攜
帶兇器，以強暴至使不能抗拒，而取他人之物罪，處有期徒刑捌
年陸月，及為相關從刑之宣告。已詳敘其調查、取捨證據之結果
及憑以認定犯罪事實之心證理由；並就上訴人否認犯行之供詞及
其所辯各語認非可採，予以論述指駁。從形式上觀察，原判決尚
無足以影響判決結果之違法情形存在。上訴意旨略稱：（一）原
判決認定上訴人於民國九十四年六月十七日凌晨三時十七分許，
先與友人前往台北縣中和市之「香格里拉汽車旅館」二三０號房
休息。吳佳純至同年月十七日上午八時三十分許，始駕車到達該
旅館，由上訴人引導進入二三０號房等情。然證人徐育達於警詢
時係證稱：九十四年六月十七日上午八時三十分許，伊與陳友倫
、吳佳純及賴莉莉相約至前揭「香格里拉汽車旅館」二三０號房
休息，吳佳純之前男友（即上訴人）打電話問吳佳純在何處；證
人陳友倫於警詢時證稱：九十四年六月十七日上午八時三十分許
，伊與徐育達、吳佳純及賴莉莉相約至前揭「香格里拉汽車旅館
」二三０號房後，約三分鐘左右，竄出二名男子各語。其二人於
警詢時所為之陳述，與原判決認定之事實並不相符，且無具有可
信之特別情況，原判決採用上開警詢筆錄為認定事實之依據，有
證據上理由矛盾之違法。（二）被害人徐育達證述被強盜之方式
，前後並非一致，亦無證據足資證明上訴人強取其背包及皮夾。
原審未詳加調查，有應於審判期日調查之證據而未予調查之違誤
。（三）原判決就吳佳純於第一審證稱沒有看到上訴人強盜財物
；賴莉莉於第一審亦證述伊身上沒有任何損失，其他事情伊不知
道各語，前揭有利於上訴人之證據既未經採納，又未說明不採之
理由，遽認上訴人與綽號「三哥」共同強盜，有判決理由不備之
違法。（四）原判決援引吳佳純於第一審審理時證稱：上訴人與
綽號「三哥」之成年男子逃離現場後，徐育達、陳友倫即表示東
西遭搶等語，係吳佳純傳聞自徐育達、陳友倫部分，為傳聞供述
（或陳述），其採為證據，自屬違背證據法則。原判決既採吳佳
純上開證言，卻認其證述：「那二個男生（指徐育達、陳友倫）
說是被搶走手機及現金」等語，不足採取，認無調查徐育達、陳
友倫是否遺失手機之必要，有判決理由矛盾之違誤。（五）原判
決既認上訴人以妨害被害人自由使其失去抗拒能力，而達強取財
物之目的。又謂上訴人以強暴之非法方法剝奪被害人行動自由部
分，與強盜行為具有方法目的之牽連關係，應從較重之攜帶兇器
強盜既遂罪處斷，前後之論述齟齬，亦有判決理由矛盾之違法等
語。惟查：（一）被告以外之人於審判中有所在不明而無法傳喚
或傳喚不到之情形，而其前於檢察事務官、司法警察官或司法警
察調查中所為陳述，經證明具有可信之特別情況，且為證明犯罪
事實之存否所必要者，得為證據，刑事訴訟法第一百五十九條之
三第三款定有明文。所謂「具有可信之特別情況」，係屬「信用
性」之證據能力要件，而非「憑信性」之證據證明力範疇，法院
應就其陳述當時之原因、過程、內容、功能等外在環境加以觀察
，以判斷其陳述，是否出於「真意」、有無違法取供等，其信用
性已獲得確定保障之特別情況，加以論斷說明其憑據。原判決理
由一之(二)詳敘證人徐育達、陳友倫於法院審理中所在不明而傳喚
不到之情形，參酌其等於警詢時之客觀情狀，認其等警詢時之陳
述具有可信之特別情況，且為證明犯罪事實之存否所必要，是依
刑事訴訟法第一百五十九條之三第三款規定，均具有證據能力無
誤等由（見原判決第五、六頁）。所為論述，於法核無不合。上
訴意旨指徐育達、陳友倫警詢時之陳述與原判決所認定之事實不
符，不具有可信之特別情況云云，係將證據能力與證據證明力相
混淆。至原判決認定上訴人於九十四年六月十七日凌晨三時十七
分許，先與友人前往台北縣中和市之「香格里拉汽車旅館」二三
０號房休息。吳佳純至同年月十七日上午八時三十分許，始駕車
到達該旅館，由上訴人引導進入二三０號房等情。係依憑上訴人
之部分自白、證人吳佳純、賴莉莉於第一審之證言以為論斷（見
原判決第八、九頁，理由三之(一)），並非採用徐育達、陳友倫於
警詢時所為之陳述，上訴意旨指原判決引用上開警詢筆錄為認定
該事實之依據云云。核係未依卷內訴訟資料所為指摘，自非適法
之第三審上訴理由。（二）刑事訴訟法所稱依法應於審判期日調
查之證據，係指與待證事實有重要關係，在客觀上顯有調查必要
性之證據而言，故其範圍並非漫無限制，必其證據與判斷待證事
實之有無，具有關聯性，得據以推翻原判決所確認之事實，而為
不同之認定，若僅係枝節性問題，或所證明之事項已臻明瞭，當
事人就同一證據再度聲請調查，自均欠缺其調查之必要性，原審
未為無益之調查，皆無違法可言。原判決理由三之(四)、(五)已就憑
何證據認定上訴人強取徐育達之背包及皮夾等情，被害人徐育達
前後不一之陳述如何取捨，詳加論述。並於理由一之(五)敘明上訴
人離開時是否會背著強盜所得之背包與犯罪事實沒有必然性，有
可能以其他方法藏匿背包，選擇性太多，該事項與本件犯罪事實
無關聯性，自無調查之必要等情甚詳，原審就該部分事實未另為
無益之調查，核無應於審判期日調查之證據未予調查之違法。就
此爭執，要非上訴第三審之合法理由。（三）原判決理由三之(四)
說明吳佳純於第一審審理時證稱：「（你剛剛所述進入後被搶包
包及『江湖救急』等案發過程，是你看到還是聽到的？）搶包包
的過程我沒有看到，但是我有看到槍，江湖救急是我聽到的。」
等語，前後對照以觀，吳佳純對於其等遭上訴人與綽號「三哥」
持槍剝奪行動自由後，徐育達攜帶之背包及皮夾，遭上訴人強行
取走，且向其等稱「江湖救急，不好意思」等之主要基本事實情
節證述相符；尤其吳佳純於九十六年十二月五日原審審判期日接
受交互詰問，距案發當時約已二年六月之久，對於上訴人與綽號
「三哥」曾於強取財物之時使用「江湖救急」（台語）之用語，
前後證述完全一致，亦與徐育達於偵查中所述相符，顯見確為其
親身經歷之事實無訛，是其證詞之憑信性更無可疑（見原判決第
一三頁）。並以證人吳佳純、賴莉莉於第一審審理時均證稱：伊
等並無財物損失等語；參照上訴人與綽號「三哥」分持槍械，由
上訴人持改造手槍抵住陳友倫頭部並將之壓制在床上，另由綽號
「三哥」持長槍抵住徐育達等情，均足見上訴人與綽號「三哥」
僅刻意針對徐育達及陳友倫下手甚明（見原判決第一六頁，理由
三之(六)）。依原判決上開論斷，上訴意旨（三）所述吳佳純、賴
莉莉之證詞，自不足作為有利於上訴人認定。就此指摘，亦非上
訴第三審之適法理由。（四）原判決採用證人吳佳純於第一審審
理時證稱：上訴人與綽號「三哥」逃離現場後，徐育達、陳友倫
即表示東西遭搶等語，資為徐育達於案發後之第一時間即曾向吳
佳純表示其有財物損失並報警處理之證明。依原判決認定吳佳純
亦係在場被剝奪行動自由之人，其目擊上訴人與綽號「三哥」逃
離現場後，徐育達、陳友倫即表示東西遭搶，此部分係其親身所
體驗，並非聽聞自徐育達、陳友倫之傳聞供述。至證人吳佳純另
證稱：「那二個男生（徐育達、陳友倫）說是被搶走手機及現金
」云云，該部分事實既屬經由徐育達、陳友倫轉述得知之傳聞供
述，原判決不予採用，於法並無違誤。原判決就吳佳純上開證言
之取捨，核無上訴意旨所指判決理由矛盾之違法可言，不得執為
第三審上訴之理由。（五）刑法第五十五條修正刪除牽連犯規定
生效（即九十五年七月一日）前，強盜財物而剝奪被害人之行動
自由，是否於強盜罪外，另成立妨害自由罪，須就犯罪行為實行
經過之全部情形加以觀察，除該妨害自由之行為已可認為強盜行
為之著手開始，應成立單一之強盜罪外，應認係妨害自由罪及強
盜罪之牽連犯。本件依原判決認定：上訴人與綽號「三哥」分持
長、短槍指向吳佳純等四人，並喝令其等趴下、不准動；其四人
懍於上訴人及綽號「三哥」均持有槍械，遂屈從其等指示而未敢
反抗，致遭剝奪行動自由約十分鐘。上訴人見其等業遭控制行動
自由，思及當時其因案經通緝而亟需金錢花用，且甫遭徐育達、
陳友倫惡言相向，竟頓萌攜帶兇器強盜之犯意，與綽號「三哥」
共同意圖為自己不法之所有，基於攜帶兇器強盜之犯意聯絡，由
上訴人持改造手槍抵住陳友倫頭部並將之壓制在床上，另由綽號
「三哥」持長槍抵住徐育達並將徐育達控制於茶几旁，至使其等
均不能抗拒，上訴人遂向徐育達及陳友倫揚言其因案正遭通緝，
並強行取走徐育達所攜帶之背包及皮夾得手，陳友倫部分則因身
無財物而未得逞等情。上訴人係先剝奪被害人行動自由約十分鐘
後，始下手強盜，則剝奪被害人行動自由時，尚未達於著手強盜
之程度，自難以單一之強盜罪論處。原判決認上訴人所犯妨害自
由與加重強盜二罪，應依修正前刑法牽連犯規定從一重處斷，尚
無不合。至其理由二之(四)載述上訴人與綽號「三哥」係以直接物
理力加諸被害人之身體，以達壓抑一般被害人之意思自由，使其
失去抗拒能力，而達強取其財物之目的，被害人在此情況下，顯
已完全喪失其意思自由，而遭上訴人強取其財物，且足認上訴人
主觀上之行為決意亦係欲以攜帶兇器之方式，透過強暴行為之實
行，至使被害人不能抗拒，而達強取被害人財物之目的無疑等由
。係在說明上訴人如何以強暴至使被害人不能抗拒，而取其財物
，兩者核無牴觸。上訴意旨就此指摘，仍非適法之第三審上訴理
由。（六）其餘上訴意旨，經核係置原判決所為明白論斷於不顧
，仍持已為原判決指駁之陳詞再事爭辯，及對於事實審法院取捨
證據與自由判斷證據證明力之職權行使，徒以自己之說詞，任意
指摘，難認已符合首揭法定之第三審上訴要件。其上訴違背法律
上之程式，應予駁回。
據上論結，應依刑事訴訟法第三百九十五條前段，判決如主文。
中    華    民    國  九十八  年    二    月   十二   日
                      最高法院刑事第十庭
                          審判長法官  邵  燕  玲
                                法官  李  伯  道
                                法官  孫  增  同
                                法官  李  英  勇
                                法官  陳  世  淙
      本件正本證明與原本無異
                                      書  記  官
中    華    民    國  九十八  年    二    月   十八   日
                                                      Ｅ


司法院資訊處製作；財團法人民間司法改革基金會備份。
